最高法院民事判決　　　　　　九十四年度台上字第一三六四號
　　上　訴　人　甲○○
　　訴訟代理人　關維忠律師
　　被 上訴 人　乙○○
　　　　　　　　　　　　號
　　　　　　　　丙　○
　　共　　　同
　　訴訟代理人　許朝財律師
上列當事人間請求確認親子關係不存在事件，上訴人對於中華民
國九十二年十二月三十日臺灣高等法院第二審判決（九十二年度
家上字第六一號），提起上訴，本院判決如下：
    主  文
上訴駁回。
第三審訴訟費用由上訴人負擔。
    理  由
本件被上訴人主張：上訴人係伊兄李傳慧與李月（已死亡）於民
國四十二年十月十六日所生之親生子。因斯時伊膝下猶無子嗣，
經兄嫂李月之同意，乃向桃園縣桃園市戶政事務所登記上訴人為
伊之婚生子。惟伊既無收養上訴人為養子之意，且上訴人自幼均
為李傳慧夫妻親自撫育，與伊亦無共同生活之事實。為使上訴人
認祖歸宗，如不除去該不實之戶籍登記，將使兩造間之親子關係
存否處於不明確、彼此之扶養、繼承等私法上權義及地位，陷於
不安之狀態，伊自有即受確判決之法律上利益。為此求予確認兩
造間之親子關係不存在之判決。
上訴人則以：確認親子關係不存在之訴，應與否認子女之訴同視
。被上訴人明知伊非其所親生，遲至伊出生後近五十年，始提起
確認雙方親子關係不存在之訴，顯逾民法第一千零六十三條第二
項所定否認子女之訴之一年除斥期間，自非適法。況被上訴人提
起本件訴訟，對兩造及伊下一代之身分、人際、財產等關係，均
產生重大負面影響，與民法「權利之行使應依誠信原則」之最高
指導原則，及法律係保障公平正義之宗旨有違，亦無保護之必要
，難認其有即受確認判決之法律上利益。又伊自幼於七歲前，即
與被上訴人共同居住，經被上訴人視為親生子女而予撫育，符合
修正前民法第一千零七十九條所定「自幼撫養」之收養要件，故
兩造間即令無血緣之親子關係存在，仍有擬制之養親關係存在，
無容被上訴人請求確認兩造間親子關係不存在之餘地等語，資為
抗辯。
原審斟酌全辯論意旨及調查證據之結果，以：上訴人係被上訴人
之兄李傳慧及嫂李月之親生子，於其出生時因被上訴人膝下猶無
子嗣，僅有一女李美娥，始將李美娥與上訴人交換入籍，偽向戶
籍機關登記上訴人為被上訴人長男之事實，有兩造不爭執之戶籍
謄本及法務部調查局鑑定通知書可稽，堪認兩造間確無血緣之親
子關係存在。被上訴人丙○既無分娩之事實，僅因戶籍登記上訴
人為其本人及被上訴人乙○○之婚生子女，渠等起訴求予確認兩
造間親子關係不存在，即屬一般確認之訴，而與民法第一千零六
十三條第二項所定，否認婚生子女之訴不同。上訴人辯稱本件起
訴已逾同條第二項所定之一年除斥期間，於法不合云云，自無足
取。上訴人雖稱其自幼受被上訴人扶養，符合修正前民法所定收
養之要件等語，惟兩造不爭執彼此間無書面收養契約之訂定，被
上訴人亦否認有自幼撫育上訴人之事實。參諸證人即被上訴人父
親之乾女兒李菊證稱：「上訴人是生母所養」；被上訴人之女李
美娥證稱：上訴人是伯父（李傳慧）的兒子，只是戶口交換，小
時候伊和上訴人未生活一起；及李美娥之鄰居陳愛美證稱：上訴
人係和李美娥戶口交換，與其親生父母同住，在會走路或農忙的
時候，有和他祖母一起過來（被上訴人處）住過。暨被上訴人之
女李美玉證稱：上訴人小伊六歲，於出生之時，未住被上訴人家
中，是伊祖父作主兩家交換孩子，不過自己生的小孩自己帶。上
訴人於七、八歲唸小學時才過（被上訴人）這邊（住）等情，足
認上訴人於上小學前，非由被上訴人所撫育。縱於小學一至三年
級，曾居住於被上訴人處，然參酌修正前民法第一千零七十九條
但書所指之自幼，係未滿七歲者而言。上訴人自其於四十二年十
月出生，至四十九年八月入小學前將屆滿七歲之絕大多數時間，
既均由其本生父母（或祖母）撫育，其所辯自幼由被上訴人撫養
，兩造間有收養之親子關係存在，即無可取。至上訴人所提出之
族譜，僅載明其與李美娥「交換入籍」，並無自幼為被上訴人撫
育之記載。不能因其自七十九年間始遷離戶籍；及其於結婚時，
由被上訴人擔任主婚人；長子生日，有被上訴人參與慶生；被上
訴人營建「私立永祥幼稚園」時，以上訴人為起造人，即認其自
幼受被上訴人撫養。此外，上訴人之兄李詩淵證稱：上訴人小時
候未與生父母同住，係與被上訴人同住；及兩造之遠親李阿月證
稱：甲○○（上訴人）一歲時抱過去（被上訴人處）各等語，核
與上訴人之生父李傳慧所證：上訴人小時候由伊太太（李月）養
，學費由伊太太處理。上訴人吃奶時係住在伊處等詞不符，仍難
為有利於上訴人之認定。是上訴人既非被上訴人所生，上訴人復
未能證明與被上訴人間有自幼撫育之養親關係存在，其戶籍資料
上所為「被上訴人長子」之登記，將使兩造間關於扶養、繼承等
私法上地位處於不安之狀態，被上訴人認其有即受確認判決之法
律上利益，請求確認兩造間之親子關係不存在，自屬有理，難謂
有悖誠信原則或法律正義。為原審心證之所由得，並說明兩造其
餘攻擊防禦方法無庸逐一論述之理由，因而廢棄第一審所為被上
訴人敗訴之判決，改判如其聲明，即確認兩造間之親子關係不存
在，經核於法洵無違誤。上訴意旨，徒就原審取捨證據、認定事
實之職權行使，指摘原判決為不當，聲明廢棄，非有理由。
據上論結，本件上訴為無理由。依民事訴訟法第四百八十一條、
第四百四十九條第一項、第七十八條，判決如主文。
中　　華　　民　　國　九十四　年　　七　　月　二十八　日
                      最高法院民事第五庭
                          審判長法官  蘇　茂　秋
                                法官  朱　建　男
                                法官  蘇　達　志
                                法官  陳　碧　玉
                                法官  王　仁　貴
      本件正本證明與原本無異
                                      書  記  官
中　　華　　民　　國　九十四　年　　八　　月　十一　　日
                                                      Ｃ
